ACORDAO-COMPLETO-2366729

ACÓRDÃO 9269/2020 ATA 30/2020 - SEGUNDA CÂMARA

VISTOS, relatados e discutidos estes autos que apreciam Recurso de Reconsideração interposto por Eudo de Magalhães Lyra, ex-prefeito de Joaquim Nabuco-PE, gestão 2005-2008, contra o Acórdão 2867/2018-TCU-Segunda Câmara (Relator Ministro André Luís de Carvalho) ;
ACORDAM os Ministros do Tribunal de Contas da União, reunidos em Sessão da 2ª Câmara, ante as razões expostas pelo Relator, e com fundamento nos arts. 32, inciso I e 33, da Lei 8.443/1992, c/c o artigo 285, caput e § 2º, do Regimento Interno do TCU em:
9.1. conhecer do presente Recurso de Reconsideração, e, no mérito, negar-lhe provimento;
9.2. dar ciência desta deliberação ao recorrente, à Procuradoria da República no Estado de Pernambuco, aos órgãos/entidades interessados, bem como aos demais cientificados do acórdão recorrido.

Recurso de reconsideração interposto por Eudo de Magalhaes Lyra contra o Acórdão 2867/2018-TCU-2ª Câmara (Relator Ministro André Luís de Carvalho.

Segunda Câmara

Município de Joaquim Nabuco - PE.

3. Interessados/Responsáveis/Recorrentes:
3.1. Interessado: Ministério do Turismo (05.457.283/0001-19).
3.2. Responsáveis: Associação Musical 10 de Agosto (01.081.476/0001-67); Eudo de Magalhaes Lyra (XXX.118.734-XX).
3.3. Recorrente: Eudo de Magalhaes Lyra (XXX.118.734-XX).

Ana Arraes (Presidente).

13.1. Ministros presentes: Ana Arraes (Presidente), Augusto Nardes, Aroldo Cedraz (Relator) e Raimundo Carreiro.
13.2. Ministra que alegou impedimento na Sessão: Ana Arraes (Presidente).
13.3. Ministros-Substitutos presentes: Marcos Bemquerer Costa e André Luís de Carvalho.

AROLDO CEDRAZ

Ministro-Substituto André Luís de Carvalho.

Adoto como Relatório a instrução da Secretaria de Recursos à peça 53, cuja proposta de encaminhamento foi endossada pelo corpo dirigente daquela unidade (peças 54-55) e pelo representante do representante do Ministério Público que atua junto ao TCU (peça 56) :
"INTRODUÇÃO
Trata-se de recurso de reconsideração interposto por Eudo de Magalhães Lyra, ex-prefeito de Joaquim Nabuco-PE, gestão 2005-2008 (peça 40) , contra o Acórdão 2867/2018-TCU-Segunda Câmara, de relatoria do Ministro André Luís de Carvalho, transcrito na íntegra abaixo (peça 22) :
9. Acordão:
VISTOS, relatados e discutidos estes autos de tomada de contas especial instaurada pelo Ministério do Turismo - MTur em desfavor do Sr. Eudo de Magalhães Lyra, ex-prefeito de Joaquim Nabuco - PE (gestão: 2005-2008) , diante de irregularidades na prestação de contas do Convênio 337/2006 destinado a apoiar a realização da "Festa de São João" sob o montante de R$ 51.500,00, com R$ 50.000,00 em recursos federais e R$ 1.500,00 em recursos municipais, tendo a vigência do ajuste sido fixada para o período de 30/6 a 11/10/2006;
ACORDAM os Ministros do Tribunal de Contas Especial, reunidos em Sessão da Segunda Câmara, ante as razões expostas pelo Relator, em:
9.1. considerar revel o Sr. Eudo de Magalhães Lyra, nos termos do art. 12, § 3º, da Lei nº 8.443, de 1992;
9.2. julgar irregulares as contas do Sr. Eudo de Magalhães Lyra, nos termos dos arts. 1º, I, 16, III, alíneas "b" e "c", e 19, caput, da Lei 8.443, de 1992, para condená-lo ao pagamento da quantia a seguir especificada, atualizada monetariamente e acrescida de juros de mora até o efetivo recolhimento, fixando-lhe o prazo de 15 (quinze) dias, contado da ciência desta deliberação, para que comprove o recolhimento da dívida ao Tesouro Nacional, nos termos do art. 23, III, "a", da citada lei e do art. 214, III, "a", do RITCU:
VALOR ORIGINAL	DATA DA OCORRÊNCIA
	50.000,00		11/8/2006
9.3. autorizar, desde logo, nos termos do art. 28, inciso II, da Lei 8.443/1992, a cobrança judicial da dívida fixada por este Acórdão, caso não atendida a notificação;
9.4. autorizar, caso requerido, nos termos do art. 26 da Lei nº 8.443, de 1992, e do art. 217 do RITCU, o parcelamento da dívida fixada por este Acórdão em até 36 (trinta e seis) parcelas mensais e sucessivas, sobre as quais incidirão a atualização monetária e os correspondentes acréscimos legais, esclarecendo ao responsável que a falta de pagamento de qualquer parcela importará no vencimento antecipado do saldo devedor, sem prejuízo das demais medidas legais; e
9.5. determinar que a unidade técnica envie a cópia deste Acórdão, acompanhado do Relatório e do Voto que o fundamenta, ao Sr. Eudo de Magalhães Lyra, para ciência, e à Procuradoria da República no Estado de Pernambuco, nos termos do art. 16, § 3º, do da Lei 8.443, de 1992, e do art. 209, § 7º, do Regimento Interno do TCU, para o ajuizamento das ações civis e penais cabíveis.
HISTÓRICO
2.	Esta TCE foi instaurada pelo Ministério do Turismo (MTur) em desfavor de Eudo de Magalhães Lyra, ex-prefeito de Joaquim Nabuco-PE, diante de irregularidades na prestação de contas do Convênio 337/2006 (Siafi 564858) , destinado a apoiar a realização da "Festa de São João" sob o montante de R$ 51.500,00, com R$ 50.000,00 em recursos federais e R$ 1.500,00 em recursos municipais, tendo a vigência fixada para o período de 30/6 a 11/10/2006 (peça 1, p. 20-22 e 31-39) .
3.	A prestação de contas foi rejeitada por falta de elementos de prova das apresentações artísticas e da infraestrutura prevista para o evento (palco, sonorização, iluminação e etc.) , a teor da Nota Técnica de Análise 146/2010 (peça 1, p. 112-117) , Nota Técnica de Análise Financeira 686/2014 (peça 1, p. 141-143) e Relatório de TCE (peça 1, p. 167-171) .
4.	No âmbito deste Tribunal, citou-se o ex-prefeito (peças 7-8) , tendo o responsável deixado transcorrer in albis o prazo para apresentar as suas alegações de defesa e/ou efetuar o recolhimento do débito, passando à condição de revel, o que permitiu o prosseguimento normal do processo.
5.	O Ministério Público/TCU opinou por diligenciar o MTur para fornecer as fotografias da prestação de contas, providas pelo responsável, mas não remetidas a esta Corte de Contas (peça 12) .
6.	Quanto ao acervo fotográfico apresentado, a Unidade Técnica entendeu que não se podia afirmar que tais fotografias se referiam ao evento em questão, por falta de identificação de data e das bandas fotografadas (peça 18) . Anotou também que não havia faixas de divulgação do evento no palco das bandas fotografadas (peça 18) como aquelas contidas nas demais fotografias apresentadas (peça 17) , permanecendo a incerteza quanto à execução dos serviços previstos no plano de trabalho (peça 19, p. 5) 
7.	Quanto à execução financeira, a Secex/GO apontou dois defeitos encontrados na nota fiscal nº 635: ausência de identificação do convênio e ausência de discriminação pormenorizada dos serviços supostamente remunerados (peça 19, p. 5) . 
8.	O Ministério Público, o Relator original e o Tribunal anuíram, em essência, com o exame técnico, que culminou no julgamento pela irregularidade das contas do responsável, com imputação do débito de R$ 50.000,00, sem aplicação de multa (prescrição da pretensão punitiva) , nos termos do Acórdão 2867/2018-TCU-Segunda Câmara (peças 21, 22 e 23) .
9.	Passa-se ao exame do recurso de reconsideração.
EXAME DE ADMISSIBILIDADE
10. O Ministro Aroldo Cedraz admitiu o recurso de reconsideração, suspendendo os efeitos dos itens 9.2 e 9.3 do acórdão recorrido (peça 47) .
EXAME DE MÉRITO
11. Delimitação. Constitui objeto desta análise definir se:
 (a) há comprovação da regular aplicação dos recursos federais; e
 (b) houve a correta responsabilização do ex-prefeito.
Da análise da execução físico-financeira do objeto do convênio
Argumentos
12. O recorrente alega que o evento, objeto desta tomada de contas especial, ocorreu de forma absolutamente regular e em conformidade com o plano de trabalho (peça 40, p. 3, 4, 8 e 10) .
13. Afirma que a aplicação dos recursos federais se deu em estrita observância à legalidade, (peça 40, p. 3) .
14. Sustenta que apresentou todos documentos exigidos na prestação de contas: relatório de cumprimento do objeto; cópia do plano de trabalho e do termo de convênio; relatório de execução fisico-financeira; demonstrativo da execução da receita e despesa; relação de pagamentos efetuados; extrato da conta especifica e conciliação bancária; comprovante de recolhimento do saldo; cópia do despacho adjudicatório e homologação das licitações realizadas; declaração do responsável técnico pela contabilidade analítica, devidamente habilitado e identificado; cópia do contrato firmado com terceiros; cópia das faturas, recibos, notas fiscais e quaisquer outros documentos comprobatórios das despesas realizadas (peça 40, p. 5 e 10) .
15. Assevera que o concedente aprovou a prestação de contas em 2008 (peça 1, p. 100) , mas, em reanálise, a desaprovou por ausência do relatório de execução físico-financeira e de filmagem e/ou material de divulgação pós-evento (peça 40, p. 2-5 e 10) .
16. Alega que as fotografias apresentadas nos autos comprovam perfeitamente a realização do evento, ressaltando que, nelas, se observa a faixa de identificação do evento, palco, estrutura montada, público e bandas (peça 40, p. 5 e 11) .
Análise
17. Seguem os serviços previstos no plano de trabalho (peça 1, p. 20) :	
	Especificação
	Valor (R$) 

	Locação de palco tubular de 10 x 8 metros
	9.000,00

	Locação de som de 1.000 P.A. watts
	2.500,00

	Locação de iluminação de palco 
	2.500,00

	Locação de projetor 
	2.000,00

	Locação de telão 4 x 3 metros
	2.000,00

	Locação de espaço de 30 x 40 m² coberto para apresentações
	9.000,00

	Contratação de 50 seguranças
	3.000,00

	Apresentação da Banda Menina Molhada
	1.000,00

	Apresentação da Banda Batom Vermelho
	1.000,00

	Apresentação da Banda Toca da Gata
	1.500,00

	Apresentação da Banda Mil Milhas
	1.500,00

	Apresentação da Banda Locomotiva
	1.000,00

	Apresentação da Banda Forró Duquesa
	1.000,00

	Apresentação da Banda Instinto Selvagem
	1.000,00

	Apresentação da Banda Companhia do Forró
	1.000,00

	Apresentação da Banda Flávio Barra
	2.000,00

	Apresentação da Banda Forró da Terra
	3.000,00

	Apresentação da Banda Palha da Cana
	1.000,00

	Apresentação da Banda Forró do Matuto
	2.000,00

	Apresentação da Banda Forró da Patricinha
	1.000,00

	Apresentação do DJ Bahiano
	2.000,00

	Total
	50.000,00

*não houve especificação para o uso da contrapartida municipal de R$ 1.500,00
18. Sabe-se que a comprovação da boa e regular aplicação de recursos públicos transferidos mediante convênio e outros instrumentos congêneres evidencia-se mediante a execução física e a execução financeira da avença, acompanhada do nexo de causalidade entre uma e outra.
19. O cerne da questão a ser analisada é verificar se há provas inequívocas da regular execução física e financeira do objeto do Convênio 337/2006.
20. Passa-se ao exame da execução física do objeto do convênio.
21. Considerando que não houve inspeção concomitante (prova direta) in loco examina-se a execução física por prova indireta, documental.
22. Constam dos autos os seguintes documentos:
	Descrição
	Localização

	Relatório de cumprimento do objeto
	peça 1, p. 55 e 94

	Relatório de execução físico-financeira
	peça 1, p. 56-57 e 95

	Relação de pagamentos efetuados
	peça 1, p. 62 e 96

	Relação de execução da receita e despesa
	peça 1, p. 58 e 99

	Relação de bens adquiridos
	peça 1, p. 59 e 97

	Conciliação bancária
	peça 1, p. 60-61 e 98

	Extrato bancário da conta específica
	peça 1, p. 64 e 91-93

	Cópia do cheque nº 850001
	peça 1, p. 89-90

	Contrato celebrado entre o Município e a Associação Musical 10 de Agosto
	peça 1, p. 83-86

	Nota fiscal nº 635
	peça 1, p. 63 e 87

	Recibo
	peça 1, p. 88

	Fotografias da prestação de contas encaminhadas pelo Ministério do Turismo
	peças 17 e 18

23. A aprovação inicial da prestação de contas pelo Ministério do Turismo (Nota Técnica nº  234/2008, de 21/7/2008, peça 1, p. 101-105) foi revogada em 25/3/2010 (peça 1, p. 106) em vista de deficiências percebidas no material probante. 
24. O concedente considerou terem sido "encaminhadas fotografias em que aparecem imagens de uma faixa com o nome do evento (...) entretanto não foi possível identificar as bandas e o evento em que estas se apresentaram (...) não foi possível identificar os itens de infra-estrutura aprovados no plano de trabalho" (Nota Técnica nº 146/2010, de 17/9/2010, peça 1, p. 113) .
25.  Na reanálise das contas, o concedente condicionou a aprovação das contas à apresentação de provas da execução física do ajuste, mencionando documentos como fotografia, filmagem e/ou material de divulgação pós-evento (publicação em jornais, revistas ou reportagens televisivas) que pudessem demonstrar a efetiva apresentação das bandas e a prestação dos serviços de montagem de palco, iluminação, sonorização, telão, projetor, espaço para o evento e seguranças (peça 1, p. 113-114) .
26. Diante da não apresentação dos documentos complementares solicitados, o MTur reprovou a prestação de contas, nos termos da Nota Técnica de Análise Financeira nº 686/2014, de 24/11/2014 (peça 1, p. 141-143) e do Relatório de TCE nº 239/2015, de 4/5/2015 (peça 1, p. 167-171) .
27. As fotografias apresentadas às peças 17 e 18 não permitem concluir que houve a apresentação das 14 atrações artísticas previstas no plano de trabalho da Festa de São João (2006) do município de Joaquim Nabuco-PE, porquanto carecem de registro da data, da localidade e da identificação das Bandas Menina Molhada, Batom Vermelho, Toca da Gata, Mil Milhas, Locomotiva, Forró Duquesa, Instinto Selvagem, Companhia do Forró, Flávio Barra, Forró da Terra, Palha da Cana, Forró do Matuto, Forró da Patricinha e do DJ Bahiano. 
28. Ademais, não há registro fotográfico dos demais serviços de infraestrutura do evento previstos no ajuste, como montagem de palco, iluminação, sonorização, telão, projetor, espaço para o evento e contratação de 50 seguranças. 
29. Nesse sentido, segue o entendimento da Unidade Técnica (peça 19, p. 5) , do Ministério Público/TCU (peça 21, p. 2) e do Relator do processo (peça 23, p. 2) :
Secex-GO
23. Quanto à comprovação da execução física, diante das fotos trazidas aos autos pelo Ministério do Turismo, não se pode afirmar que os grupos musicais apresentados se referem a evento em questão, não existe identificação de data ou do nome da banda nas fotos (peça 18) , tampouco do evento patrocinado. Portanto, as fotos anexadas não servem como comprovação de apresentação no evento em questão das bandas fotografadas.
20. Por outro lado, no palco das bandas fotografadas (peça 18) não aparecem as faixas de divulgação do evento como as que aparecem nas demais fotos (peça 17) apresentadas. Desse modo, permanece a incerteza quanto à comprovação de terem sido providenciados os equipamentos e serviços previstos no Plano de Trabalho.
Ministério Público/TCU
8. Compulsando as imagens juntadas pelo MTur, nota-se que: 1) houve a realização de evento intitulado "São João 2006 - Forró na Copa", tendo o emblema do Ministério do Turismo sido hasteado em dois locais distintos (peça 17, pp. 1/2 e 3/5) ; e 2) foram juntadas fotografias com enquadramento em "close" de musicistas (peça 18, pp. 1, 4 e 8) e dançarinos (peça 18, pp. 2/3, 5/7 e 9/16) , nas quais não se vislumbram outros elementos que não os próprios indivíduos retratados. 
9.Dessarte, o acervo probatório não permite associar o espetáculo musical (peça 18) ao evento em tela (peça 17) , não se podendo afirmar que o evento patrocinado com recursos públicos contou com as atrações previstas no Plano de Trabalho do convênio. 
10. Adicionalmente, procedemos a breve investigação via internet, consistente na busca de informações sobre o evento e na pesquisa de arquivos similares às imagens ofertadas. Todavia, não há registros, indexados nos principais mecanismos de pesquisa, sobre as atrações do evento em apreço, restando indemonstradas as apresentações contratadas. 
11. Persistindo as irregularidades relativas à execução físico-financeira do Convênio 337/2006, concluímos assistir razão à Secex/GO em suas conclusões, de modo que o Ministério Público aquiesce à proposta de encaminhamento pela condenação do Sr. Eudo de Magalhães Lyra em débito (peças 19/20) .  
Relator original
12. A partir das imagens obtidas pela referida diligência junto ao MTur (Peças 17 e 18) , não restou efetivamente comprovada a realização do evento, em face, por exemplo, da ausência de qualquer menção expressa sobre o nome do evento inerente ao Convênio 337/2006 e, ainda, sobre o nome das bandas fotografadas. 
13. Restou acentuada, por esse prisma, a ausência da necessária comprovação da boa e regular aplicação dos recursos federais, tal como apontado pelo MPTCU, além da subjacente ausência do aludido nexo casal. 
30. Portanto, ao contrário do que alega o recorrente, os documentos apresentados nos autos são incapazes de demonstrar a execução física do objeto ajustado, ante a falta de elementos de prova das apresentações artísticas e da execução dos demais serviços de infraestrutura previstos no plano de trabalho.  
31. Quanto à execução financeira, os R$ 50.000,00 repassados à conta específica do convênio (peça 1, p. 91) foram pagos à Associação Musical 10 de Março, conforme extrato bancário, cheque nº  850001, recibo e relação de pagamentos (peça 1, p. 88-91 e 96) , pelo serviço descrito na nota fiscal nº 635, emitida em 16/8/2006, por aquela associação (peça 1, p. 87) .
32. Ocorre que não há na nota fiscal a identificação do convênio ou a especificação de cada serviço supostamente realizado (peça 1, p. 87) . Não há no contrato firmado entre o município e a Associação Musical 10 de Março a descrição pormenorizada dos serviços previstos no plano de trabalho do convênio (apresentação de artistas e serviços de infraestrutura) , assim como não há indicação da origem federal dos recursos destinados ao serviço contratado (peça 1, p. 83-84) .
33. Nesses termos, resta comprometida a comprovação da execução financeira do objeto do convênio, pois os elementos dos autos não permitem concluir que os recursos transferidos ao município foram destinados ao custeio da apresentação dos artistas e dos serviços de infraestrutura, definidos no plano de trabalho do convênio. 
34. Ademais disso, não há recibo que comprove o efetivo recebimento do cachê pelo artista ou por seu representante exclusivo, que impede o estabelecimento do nexo causal entre os recursos transferidos e os serviços artísticos prestados (Acórdão 11867/2018-TCU-Primeira Câmara, 5823/2018-TCU-1ª Câmara, de relatoria do Ministro Benjamin Zymler, e 5833/2018-TCU-1ª Câmara, de relatoria do Ministro Bruno Dantas) . 
35. Outras inconsistências identificadas (e não justificadas) : não comprovação do uso da contrapartida de R$ 1.500,00 (não depositada na conta específica, peça 1, p. 91-93) e emissão do cheque nº 852820, descrita na relação de pagamentos (peça 1, p. 96) .
36. Desse modo, remanesce a falta de comprovação da regular execução física e financeira do objeto do convênio.
Da análise da responsabilidade do recorrente
Argumentos
37. O recorrente sustenta que o Tribunal não demonstrou a alegada inexecução do evento e o consequente dano ao erário, apenas presumiu que o evento não teria ocorrido (peça 40, p. 4-6 e 8) .
38. Afirma que não houve qualquer conduta, ato ilícito ou desvio de finalidade capaz de caracterizar sua responsabilidade nestes autos (peça 40, p. 6-7) . 
39. Alega que não existe amparo fático-probatório de que eventual dano ao erário teria sido causado por dolo ou culpa do recorrente. Assevera que não se apontou ato ilícito, dano e o nexo de causalidade, requisitos necessários à responsabilização do agente público (peça 40, p. 4 e 6-10) .
40. Entende que a responsabilidade pela fiscalização da execução do convênio não lhe cabia, mas ao Ministério do Turismo (cláusula nona do ajuste) , o qual admitiu não ter realizado fiscalização in loco (peça 40, p. 7-8) .
41. Sustenta que cumpriu integralmente seu papel como gestor do município, executando o evento nos termos previstos pelo convênio (peça 40, p. 8) .
42. Alega que na qualidade de ex-prefeito, teve dificuldades para obter a documentação junto ao município do evento realizado há mais de 12 anos (peça 40, p. 11) .
Análise
43. Eudo de Magalhães Lyra, na condição de prefeito municipal Joaquim Nabuco-PE, ao assinar o termo do convênio e autorizar a realização de despesas (peça 1, p. 39 e 86 e 89) , assumiu a responsabilidade pessoal e o ônus de comprovar a boa e correta aplicação dos recursos públicos a ele confiados, nos termos do art. 70, parágrafo único da Constituição Federal e art. 93, do Decreto-lei 200/1967 e conforme firme jurisprudência do Tribunal. 
44. Para comprovar a boa e regular aplicação de recursos públicos transferidos por força do convênio, não basta a simples apresentação da prestação de contas do ajuste. É imprescindível que o responsável evidencie, por meio de documentos idôneos, que o objeto do convênio foi efetivamente executado e com os valores recebidos, o que não ocorreu nestes autos.
45. A ausência de elementos suficientes para demonstrar a boa e regular aplicação dos recursos federais transferidos (não comprovação da execução física e do nexo financeiro) dá ensejo à presunção legal de dano ao erário para a condenação do ex-prefeito ao pagamento do débito apurados nos autos.
46. A responsabilidade dos jurisdicionados perante o TCU é de natureza subjetiva, caracterizada mediante a presença de simples culpa stricto sensu, sendo desnecessária a caracterização de conduta dolosa ou má-fé do gestor para que este seja responsabilizado. Desse modo, é suficiente a quantificação do dano, a identificação da conduta do responsável que caracterize sua culpa, seja por imprudência, imperícia ou negligência, e a demonstração do nexo de causalidade entre a conduta culposa (stricto sensu) e a irregularidade que ocasionou o dano ao erário.
47. No caso, a responsabilidade do recorrente decorrre da autorização do pagamento de R$ 50.000,00 à Associação Musical 10 de Agosto (conduta do ordenador de despesas) sem apresentar comprovação da correspondente prestação de serviços (apresentações artísticas e infraestrutura do evento) , o que resultou em prejuízo ao erário.
48. Alegar a deficiente fiscalização do Ministério do Turismo sobre a execução do objeto do convênio não tem o condão de afastar o dever constitucional de o gestor público comprovar a regular aplicação dos recursos federais a ele confiados.
49.	A alegada dificuldade na obtenção dos documentos junto ao município não afasta o dever do recorrente de prestar contas. Tal dificuldade se não resolvida com a administração municipal, deve, por meio de ação apropriada ao caso, ser levada ao conhecimento do Poder Judiciário.   
50. Desta feita, não há como acolher as razões apresentadas.
CONCLUSÃO
51. A comprovação da boa e regular aplicação de recursos públicos transferidos mediante convênio e outros instrumentos congêneres evidencia-se mediante a execução física e a execução financeira da avença, acompanhada do nexo de causalidade entre uma e outra.
52. Os documentos apresentados nos autos são incapazes de demonstrar a regular execução física e financeira do objeto do Convênio 337/2006 (Siafi 564858) .
53.	A responsabilidade pela comprovação de recursos repassados por meio do convênio é pessoal do ex-gestor, conforme pacífica e assentada jurisprudência desta Corte de Contas. Cabe ao recorrente comprovar de forma objetiva, com documentos pertinentes, a apresentação das Bandas Menina Molhada, Batom Vermelho, Toca da Gata, Mil Milhas, Locomotiva, Forró Duquesa, Instinto Selvagem, Companhia do Forró, Flávio Barra, Forró da Terra, Palha da Cana, Forró do Matuto, Forró da Patricinha e do DJ Bahiano na "Festa de São João" com a devida infraestrutura, em 2006, bem como a aplicação da verba conveniada para a efetiva concretização do objeto do ajuste. 
54.	Assim, propõe-se a manutenção do acórdão recorrido nos seus exatos termos.  
PROPOSTA DE ENCAMINHAMENTO
55.	Ante o exposto, submete-se à consideração superior a análise do recurso de reconsideração apresentado por Eudo de Magalhães Lyra contra o Acórdão 2867/2018-TCU-Segunda Câmara, propondose, com fundamento no artigo 33, da Lei 8.443/1992:
a) conhecê-lo e, no mérito, negar-lhe provimento; e
b) dar ciência às partes, à Procuradoria da República no Estado de Pernambuco, aos órgãos/entidades interessados, bem como aos demais cientificados do acórdão recorrido."
	É o Relatório.

8.1. Rodrigo Pinto Gonçalves de Azevedo (1249/OAB-PE) e outros, representando Eudo de Magalhaes Lyra.

Procurador Rodrigo Medeiros de Lima.

TOMADA DE CONTAS ESPECIAL. CONVÊNIO. MTUR. NÃO COMPROVAÇÃO DA REGULAR EXECUÇÃO FÍSICA E FINANCEIRA DOS RECURSOS TRANSFERIDOS NO AJUSTE. REVELIA. CONTAS IRREGULARES. DÉBITO. PRESCRIÇÃO DA PRETENSÃO PUNITIVA. RECURSO DE RECONSIDERAÇÃO. EXECUÇÃO FÍSICO-FINANCEIRA DOS RECURSOS DO AJUSTE NÃO DEMONSTRADA. RESPONSABILIZAÇÃO DO EX-PREFEITO CARACTERIZADA. CONHECIMENTO. NEGATIVA DE PROVIMENTO. CIÊNCIA.

TOMADA DE CONTAS ESPECIAL (TCE)

Secretaria de Recursos (Serur); Secretaria de Controle Externo de Tomada de Contas Especial (SecexTCE).

Trata-se de Recurso de Reconsideração interposto por Eudo de Magalhães Lyra, ex-prefeito de Joaquim Nabuco/PE, gestão 2005-2008, contra o Acórdão 2867/2018-TCU-Segunda Câmara, de relatoria do Ministro André Luís de Carvalho.
2.	Inicialmente, reitero o conhecimento do recurso ora em análise, reconhecido por meio do Despacho de peça 47, pois o apelo atende aos requisitos de admissibilidade previstos nos arts. 32, inciso I e 33 da Lei 8.443/1992.
3.	O recorrente teve suas contas julgadas irregulares, com imputação de débito, em razão de irregularidades na prestação de contas do Convênio 337/2006 (Siafi 564858) , destinado a apoiar a realização da "Festa de São João". A prestação de contas foi rejeitada por falta de elementos de prova das apresentações artísticas e da infraestrutura prevista para o evento (palco, sonorização, iluminação e etc.) , conforme o teor da Nota Técnica de Análise 146/2010 (peça 1, p. 112-117) , da Nota Técnica de Análise Financeira 686/2014 (peça 1, p. 141-143) e do Relatório de TCE (peça 1, p. 167-171) .
4.	O recorrente requer a reforma do acórdão, alegando, em síntese, que há comprovação da regular aplicação dos recursos federais e que sua responsabilização não foi corretamente avaliada.
5.	Em manifestações uníssonas, a Serur e o MPTCU propõem o não provimento do recurso, às quais me alinho e desde já, adoto-as como minhas próprias razões de decidir, sem prejuízo das considerações que faço a seguir.
6.	O fato do órgão concedente ter alterado a sua convicção a respeito da regular prestação de contas, aprovando-a e depois revendo o seu posicionamento, é conduta legítima e regular do repassador de recursos, não podendo ser alegado como fator impeditivo à responsabilização do ora recorrente. 
7.	Como bem demonstrou a unidade instrutiva, ao contrário do que alega o recorrente, os documentos apresentados nos autos são incapazes de demonstrar a execução física do objeto ajustado. As fotografias encaminhadas na prestação de contas, como apontou o órgão concedente e todas as demais manifestações subsequentes, não permitem identificar as bandas e o evento em que estas se apresentaram, nem os itens de infraestrutura aprovados no plano de trabalho (Nota Técnica nº 146/2010, de 17/9/2010, peça 1, p. 113) .
8.	A execução financeira também se encontra comprometida. Na nota fiscal relativa ao pagamento da totalidade dos recursos repassados, em favor da Associação Musical 10 de Março, não há identificação do convênio ou a especificação de cada serviço supostamente realizado (peça 1, p. 87) . Ademais, não há no contrato firmado entre o município e a referida associação a descrição pormenorizada dos serviços previstos no plano de trabalho do convênio (apresentação de artistas e serviços de infraestrutura) , assim como não há indicação da origem federal dos recursos destinados ao serviço contratado (peça 1, p. 83-84) .
9.	Outras inconsistências identificadas e não justificadas são: falta de comprovação do uso da contrapartida de R$ 1.500,00 (não depositada na conta específica, peça 1, p. 91-93) e emissão do cheque nº 852820, descrita na relação de pagamentos (peça 1, p. 96) .
10.	Sobre a alegação de que a sua responsabilidade deriva de uma presunção de que o evento não teria ocorrido, não custa lembrar que a comprovação da boa e regular aplicação de recursos públicos transferidos por força do convênio, não se confirma pela simples apresentação da prestação de contas do ajuste, sendo imprescindível que o responsável evidencie, por meio de documentos idôneos, que o objeto do convênio foi efetivamente executado e com os valores recebidos, o que não ocorreu nestes autos. A ausência de elementos suficientes para demonstrar a boa e regular aplicação dos recursos federais transferidos (não comprovação da execução física e do nexo financeiro) dá ensejo à presunção legal de dano ao erário para a condenação do ex-prefeito ao pagamento do débito apurados nos autos.
11.	No caso, a responsabilidade do recorrente decorre da autorização do pagamento de R$ 50.000,00 à Associação Musical 10 de Agosto (conduta do ordenador de despesas) sem apresentar comprovação da correspondente prestação de serviços (apresentações artísticas e infraestrutura do evento) , o que resultou em prejuízo ao erário.
12.	Quanto às demais alegações, acompanho o exame da Serur, no sentido de não as acolher, sem mais considerações. Assim sendo, ao afastar as alegações suscitadas pelo recorrente, nego provimento ao presente Recurso de Reconsideração, mantendo-se inalterado o Acórdão 2867/2018-TCU-Segunda Câmara.
Em razão do exposto, VOTO por que o Tribunal adote o Acórdão que ora submeto à apreciação deste Colegiado.
TCU, Sala das Sessões Ministro Luciano Brandão Alves de Souza, em 1 de setembro de 2020.
AROLDO CEDRAZ 
Relator